【裁判字號】    89,訴,96
【裁判日期】    890310
【裁判案由】    損害賠償
【裁判全文】
臺灣新竹地方法院民事判決  八十九年度訴字第九十六號
    原告即反訴被告  明台產物保險股份有限公司
    法定代理人      丙○○
    訴訟代理人      乙○○
    被告即反訴原告  甲○○
右當事人間損害賠償事件，本院判決如左：
    主    文
被告應給付原告新台幣貳拾萬元及自民國八十八年十二月十一日起至清償日止，按年
息百分之五計算之利息。
反訴原告之訴及假執行之聲請均駁回。
本訴之訴訟費用由被告負擔。反訴之訴訟費用由反訴原告負擔。
本訴部分於原告以新台幣柒萬元為被告供擔保後，得假執行，但被告如於假執行程序
實施前，以新台幣貳拾萬元為原告預供擔保，得免為假執行。
    事    實
甲、原告方面：
一、聲明：
（一）本訴部分：請求判決如主文所示，及以供擔保為條件之假執行宣告。
（二）反訴部分：反訴原告之訴駁回。如受不利之判決，願供擔保請准宣告假執行。
二、陳述略稱：
（一）本訴部分：原告承保被告所有之車號ＪＹ八九二七號自用小客車之強制汽車責
      任險，被告於民國八十八年六月十七日二十一時五十份許，由其本人駕駛該車
      ，行經新竹市○○路、東勢街口附近，因被告酒後駕車致撞及訴外人朱森全死
      亡，全案已經新竹市東勢派出所處理在案，原告已依強制汽車責任保險法第二
      十五條之規定賠付受益人新台幣一百二十萬元，此項損害係肇因於被告所致，
      且符合強制汽車責任保險法第二十七條第一款之要件，原告得於給付之金額範
      圍內，向加害人求償。茲扣除被告所保之汽車第三人責任險一百萬元（任意險
      ）後，依上開規定，請求被告給付二十萬元。
（二）反訴部分：被告依汽車第三人責任險之規定，雖對原告尚有最高一百萬元之請
      求權，但因被告對原告有一百二十萬元債務，原告主張抵銷後，被告尚須給付
      原告二十萬元，而被告反訴請求之保險金一百萬元，因原告主張抵銷而消滅，
      其反訴為無理由，至於被告所提之財政部保險司理賠爭議案會議記錄第五點乃
      建議案，希望原告對上級請示，對原告並無拘束力，保險司所言強制汽車責任
      保險法第四十二條保險人應設立獨立會計，與原告主張抵銷並無任何關係，不
      應以此要求原告不得抵銷，且原告派往參加會議之人員並未獲授權得予和解或
      允予賠償金額。
  三、證據：提出強制汽車責任保險單、保險卡、駕駛執照、死亡證明書（以上為影
      本）、強制汽車責任保險理賠確認書各一份為證。
乙、被告方面：
一、聲明：
（一）本訴部分：原告之訴駁回，如受不利之判決，願供擔保請准宣告免為假執行。
（二）反訴部分：(1)反訴被告應給付被害人家屬代表王梅香新台幣壹佰萬元及自反訴
      起訴狀繕本送達之翌日起至清償日止，按年息百分之五計算之利息。(2)願供擔
      保請准宣告假執行。
二、陳述略稱：
    自認於八十八年六月十七日因酒醉駕車，造成訴外人朱森全死亡之事實，惟原告
    承保被告投保之強制汽車責任險及任意險二種，車禍發生後，被告經原告苗栗分
    公司黃課長電話通知，已確定依新竹分公司理賠課課長魏斯文查證，按保單內容
    確實可另獲一百萬元之任意險賠償，被告依此訊息與被害人家屬王梅香達成總數
    三百五十萬元之和解，其後原告人員卻向被告表示總公司有意見，被告與原告公
    司代表協調時，原告尚要求被告備妥可供設定一百萬元抵押權之資料，即可給付
    任意險之保險金，嗣後又告知被告勿庸準備資料，原告仍不予理賠，其後兩造在
    財政部保險司召開協調會中，財政部認為強制險之代償請求權與任意險之保險金
    債權不宜互相抵銷，原告之代表亦同意依保險司之判決，詎料原告迄今除賠付被
    害人家屬強制險保險金一百二十萬元外，任意險部分仍未賠償，反請求被告給付
    二十萬元，被告認原告應先賠償被害人後，再向被告求償，為此除請求駁回原告
    之訴外，並依兩造間之汽車責任保險單，反訴請求原告將保險金一百萬元賠付予
    被害人家屬代表王梅香。
三、證據：汽車保險單、和解書、財政部申訴文、財政部保險司函、財政部保險司會
    議結論各一份（均影本）。
      理    由
甲、本訴部分：
一、原告主張其承保被告之汽車強制責任險一百二十萬元，及汽車任意責任險一百萬
    元，及被告於八十八年六月十七日二十一時五十份許，酒後駕駛車號ＪＹ八九二
    七號自用小客車行經新竹市○○路、東勢街口附近，撞及訴外人朱森全死亡，原
    告已賠付被害人朱森全家屬一百二十萬元之事實，已據其提出與所述相符之強制
    汽車責任保險單、保險卡、駕駛執照、死亡證明書（以上為影本）、強制汽車責
    任保險理賠確認書各一份為證，並為被告所自認，堪信為真實。
二、依照強制汽車責任保險法第二十七條之規定，被保險汽車發生汽車交通事故，加
    害人有酒醉駕車之情事者，保險人仍應依本法規定給付保險金，但得在給付範圍
    內，向加害人求償，又依該法第九條規定，加害人係指汽車交通事故之行為人，
    依同法第十之規定，死亡給付之受益人指受害人之繼承人，則原告於賠付朱森全
    之繼承人後，就其支付之保險金一百二十萬元，自得向被告求償，茲兩造有爭執
    者，乃原告得否以強制責任保險之代償請求權與任意責任險之保險金請求權主張
    抵銷，而免為給付任意責任保險之保險金，並向被告請求抵銷後之餘額二十萬元
    ？
三、依民法第三百三十四條規定，二人互負債務，而其給付種類相同，並均屆清償期
    者，各得以其債務，與他方之債務，互相抵銷，但依債務之性質，不能抵銷者，
    不在此限。原告主張抵銷之二個債權，如符合上開要件，即無不許抵銷之理。在
    原告承保之強制汽車責任險部分，原告於賠償受益人後，對於被告即取得一百二
    十萬元之求償權，而任意汽車責任險部分，依保險法第九十條之規定，責任保險
    人於被保險人對於第三人依法應負賠償責任，而受賠償請求時，負賠償責任，由
    上開規定可知，責任保險之保險標的為特定事故發生後，被保險人對第三人所負
    之賠償責任，保險金係在填補被保險人因對第三人負擔賠償責任致財產減少所生
    之損害，責任保險之契約關係，僅存在於保險人與被保險人之間，保險金請求權
    人為被保險人即被告，原告對被告之強制汽車責任險之一百二十萬元求償權及被
    告對原告之任意汽車責任險一百萬元保險金給付請求權均為金錢債權，且均已向
    對方請求，即均屆清償期，且性質上非不能抵銷，原告主張兩債權互相抵銷，抵
    銷後原告對被告尚餘二十萬元之求償權，請求被告給付，並無不合，被告雖提出
    財政部保險司之協調會議記錄，認為「依強制汽車責任保險法第四十二條之規定
    ，保險人應設立獨立會計，記載本保險之業務及財務狀況，故保險人不宜主張將
    強制汽車責任險與任意汽車責任險賠款相互抵銷。」惟所謂建立獨立會計與民法
    上得否主張抵銷並無必然牽連，以此規定認原告不得主張抵銷，尚有未洽，被告
    雖另抗辯原告之職員曾向其表示願賠付任意責任險之保險金，嗣又反悔云云，惟
    為原告所否認，且抵銷權之性質為形成權，除須符合抵銷之要件外，尚須行使抵
    銷權，始發生主張抵銷之債權消滅之效果，原告先前未提出抵銷之主張，其後始
    提出，仍為合法。被告請求原告給付任意責任險保險金一百萬元之請求權，既因
    原告主張抵銷而歸於消滅，被告抗辯原告必須先行賠付強制汽車責任險及任意汽
    車責任險共二百二十萬元保險金後，始得向其求償強制責任險之保險金云云，即
    不足採信。
四、綜上，原告就前開求償權抵銷後之餘額二十萬元，請求被告如數給付，及自起訴
    狀繕本送達之翌日即八十八年十二月十一日起至清償日止，按年息百分之五計算
    之利息，並無不合，應予准許。
五、假執行之宣告：
    兩造均陳明願供擔保請准宣告假執行或免為假執行，經核均與規定相符，爰分別
    酌定相當之擔保金額予以宣告。
乙、反訴部分：
    反訴原告請求反訴被告給付被害人家屬代表王梅香一百萬元及法定遲延利息，無
    非依兩造間之汽車責任保險契約，惟依前所述，反訴被告業已就其對反訴原告之
    強制汽車責保險求償權一百二十萬元與反訴原告對反訴被告之任意汽車責任險保
    險金請求權一百萬元主張抵銷，則反訴原告之債權因抵銷而歸於消滅，反訴原告
    之請求即無理由，應予駁回。反訴原告之訴既已駁回，其假執行之聲請即失所依
    附，應併予駁回。
丙、結論：本件原告之訴為有理由，反訴原告之訴為無理由，依民事訴訟法第七十八
    條、第三百九十條第二項，判決如主文。
中      華      民      國    八十九    年      三      月      十      日
                                  臺灣新竹地方法院民事第二庭
~B法      官  彭洪英
右為正本係照原本作成。
如對本判決上訴，須於判決送達後二十日內向本院提出上訴狀（須按他造當事人之人
數附繕本）。
~B法院書記官  蘇霞
中      華      民      國    八十九    年      三      月      十三    日


司法院資訊處製作；財團法人民間司法改革基金會備份。
